【裁判字號】    95,毒抗,252
【裁判日期】    950516
【裁判案由】    聲請觀察勒戒
【裁判全文】
臺灣高等法院臺中分院刑事裁定         95年度毒抗字第252號
抗  告  人
即  被  告  甲○○
                    （另案於臺灣臺中監獄臺中分監執行中）
上列抗告人因觀察勒戒案件，不服臺灣臺中地方法院中華民國95
年3月29日第一審裁定（95年度毒聲字第352號，聲請案號：臺灣
臺中地方法院檢察署95年度聲觀字第279號、毒偵字第756號），
提起抗告，本院裁定如下：
    主  文
原裁定撤銷，發回台灣台中地方法院。
    理  由
一、原裁定意旨略以：被告甲○○於民國（下同）94年10月21日
    後之某時起至95年2月8日止，在其位於臺中市○○路 ○段59
    號8樓之2住處，分別連續施用第一、二級毒品海洛因及安非
    他命多次。嗣於95年2月9日上午 4時許，在臺中市○區○○
    路與成功路交岔口處為警查獲，並扣得第一級毒品海洛因 1
    小包（毛重0.61公克）等情，業據被告於偵訊時坦承施用第
    一、二級毒品犯行不諱，且被告為警查獲後經警採得尿液送
    檢驗，確呈毒品嗎啡、甲基安非他命陽性反應，有詮昕科技
    公司出具之濫用藥物尿液檢驗報告書 1紙附卷可稽，是被告
    施用第一、二級毒品之犯行，堪以認定。因認台灣台中地方
    法院檢察署檢察官聲請將被告送勒戒處所觀察、勒戒並無不
    合，爰依毒品危害防制條例第20條第 1項、觀察勒戒處分執
    行條例第3條第1項規定，裁定令被告送勒戒處所觀察、勒戒
    等語。
二、抗告意旨則略以：其曾於92年間遭法院裁定2次戒治至93年1
    月9日戒治完畢，依毒品危害防制條例規定5年內再犯不適用
    第20條第 3項觀察、勒戒之規定，爰提起抗告，聲請撤銷原
    裁定等語。
三、經查：
  (一)本件被告甲○○前於88年間因施用毒品案件，經送觀察勒戒
    後，認有繼續施用毒品傾向，依法院裁定送入戒治處所施以
    強制戒治，嗣經法院裁定停止戒治，所餘期間付保護管束確
    定，於89年10月19日保護管束期滿未經撤銷視為執行完畢，
    並經臺灣台中地方法院檢察署檢察官以89年度戒毒偵字第43
    7 號為不起訴處分確定。嗣被告復於91年間因施用一、二級
    毒品案件經法院裁定送強制戒治，於93年1月9日因法律修正
    釋放，並由檢察官提起公訴，經本院分別判處有期徒刑八月
    及六月，並定執行刑一年確定，於93年12月18日執行完畢；
    其後被告又於94年 7月20日因施用第一、二級毒品，經台灣
    台中地方法院判處有期徒刑一年及八月，並定執行刑為一年
    六月確定（現執行中）等節，有臺灣高等法院被告前案紀錄
    表、被告在監在押紀錄表、台灣台中地方法院94年度訴字第
    2957號刑事判決書等件在卷可稽。
  (二)按觀察勒戒或強制戒治執行完畢釋放後， 5年內再犯毒品危
    害防制條例第10條之罪，即應直接依法追訴判決，固毋庸再
    行該條例針對「初犯」所修定之觀察勒戒或強制戒治等治療
    程序，然若係於觀察勒戒或強制戒治執行完畢釋放後， 5年
    後再犯第10條之罪者，則應重新依該條例第20條第1項、第2
    項關於「初犯」之規定，先行送觀察勒戒，並依其觀察、勒
    戒結果有無繼續施用毒品傾向，以定其是否施以強制戒治之
    治療程序，再於上開治療程序執行完畢後始由檢察官為不起
    訴處分，而非直接加以追訴處罰，此觀之修正後毒品危害防
    制條例第20條、第23條之規定甚明。而考諸此次毒品危害防
    制條例之修正理由主要係認觀察勒戒或強制戒治後 5年後再
    犯者，顯見前所實施之觀察、勒戒或強制戒治已足以遮斷其
    施用毒品之癮，為期自新及協助其斷除毒癮，對此 5年後再
    犯者仍適用初犯之規定（即該條例第20條第 3項之規定），
    即先經觀察勒戒、強制戒治之程序〈見該條例第20條修法理
    由五第三項修正理由(二)〉，且為配合簡化施用毒品犯之刑事
    處遇程序，並鑑於經觀察勒戒或強制戒治執行完畢釋放後 5
    年內再犯者，其再犯率甚高，原據以實施之觀察勒戒及強制
    戒治既已無法收其實效，自應施以刑事處遇〈見該條例第23
    條修正理由三(二)〉，凡此俱見修正後之毒品危害防制條例刪
    除修正前二犯及三犯之規定，一改修法前繁雜之處遇程序，
    僅將施用毒品犯簡化區分為初犯、再犯外，並認施用毒品者
    係屬病患性犯人，以觀察勒戒戒除其身癮，併以強制戒治方
    式祛除心癮之措施。由是觀之，毒品危害防制條例修正後，
    仍採「刑罰處遇程序」與「治療之保安處分程序」二者併行
    之方式，而區分為初犯與再犯之不同，詳言之，倘毒品施用
    者係前經觀察勒戒或強治戒制等治療程序執行完畢 5年後，
    始再施用毒品之「初犯」，因認前所執行之觀察勒戒或強制
    戒治足收戒除毒癮之效，自應重新先經觀察勒戒或強制戒治
    等治療程序，並於治療程序執行完畢後由檢察官直接為不起
    訴處分，毋庸對之追訴處罰，反觀，在「再犯」之情形，因
    其先前所為治療程序顯未能收祛除毒癮之實效，且考量施用
    毒品者之再犯率偏高，乃簡化其刑事處遇程序，而對之直接
    追訴處罰，不再施以保安處分之治療程序，是此次修正所採
    「初犯」與「再犯」之界分，已揚棄過去舊法時代所採一、
    二、三犯之判斷標準及處遇程序，側重於觀察、勒戒或強制
    戒治等治療程序是否確實收其成效。因之，對於所謂「初犯
    」與「再犯」之區別，除應端視其是否於觀察勒戒或強制戒
    治執行完畢釋放後， 5年後再犯者外，尚應兼顧其前次所施
    予治療程序之成效以資判斷，如此方能貫徹新法修正之立法
    意旨。且細繹毒品危害防制條例第20條、第23條之立法理由
    可知，所謂「再犯」應係指依毒品危害防制條例規定執行觀
    察勒戒、強制戒治完畢釋放，或為不起訴之處分，或為不付
    審理裁定、免刑之判決、不付保護處分之裁定等裁判後，再
    犯施用毒品罪者均屬之（見該條例第20條修法理由二後段）
    ，是對於修正後毒品危害防制條例第20條第 3項規定「觀察
    、勒戒或強制戒治執行完畢後， 5年後再犯」之解釋，自應
    限於該施用毒品犯者於觀察勒戒或強制戒治執行完畢後 5年
    內，均未再有任何施用毒品之犯行，始足當之，茍其施用毒
    品之犯行，前經觀察勒戒或強制戒治執行完畢後， 5年內曾
    因再施用毒品之行為，而經法院判處刑罰之處遇程序確定者
    ，縱其係於觀察勒戒或強制戒治執行完畢 5年後再為施用毒
    品者（即舊法時代之三犯或三犯以上），因其於治療程序之
    保安處分執行完畢 5年內後，既仍有繼續施用毒品之犯行，
    即難認前所執行之治療程序有何戒除其身心毒癮之成效可言
    ，自不得僅憑該次施用毒品犯行係在前次執行治療程序之保
    安處分完畢後，5年後再犯一端，即依新法第20條第3項規定
    ，逕認為「初犯」，而適用同條第1、2項之觀察勒戒或強制
    戒治等治療程序，否則無異使接受治療程序執行成效不彰，
    而屢犯施用毒品罪之行為人，僅因其施用毒品行為與前次觀
    察、勒戒或強制戒治完畢之時間相距已逾 5年，反得循初犯
    之保安處分程序，獲邀寬典，不啻與前揭毒品危害防制條例
    之修法初衷背道而馳，是就此情形，仍應認屬「再犯」之範
    疇，直接適用刑事刑罰處遇之程序，毋寧較符新法修正之本
    旨（本院94年度上訴字第1986號、94年度上易字第1217號、
    第1056號判決、94年度毒抗字第752號、第653號、第577 號
    、第580號、第417號裁定、臺灣高等法院94年度上訴字第37
    16號、1437號及94年度上易字第2238號判決，最高法院95年
    度臺上字第517號、1071號判決均亦同此見解）。
  (三)本件被告甲○○於94年10月21日後之某時起至95年2月8日止
    ，在其位於臺中市○○路○段59號8樓之 2住處，分別連續施
    用第一、二級毒品海洛因及安非他命之事實，業據被告甲○
    ○於警詢、偵查訊問時坦承不諱，且其為警查獲後，經警採
    集尿液送驗結果，嗎啡類及安非他命確呈陽性反應，有詮昕
    科技股份有限公司濫用藥物尿液檢驗報告 1張在卷可稽，復
    有第一級毒品海洛因 1小包扣案可資佐證，固足認定。是被
    告本件犯行距其前於89年10月19日強制戒治執行完畢釋放之
    時間，雖已逾5年，惟其間被告既尚曾於91年間及於94年7月
    20日，施用第一、二級毒品海洛因及安非他命多次，除經法
    院判處罪刑確定在案，且自92年 3月間接受強制戒治，並因
    毒品危害防制條例之修正施行，而於93年1月9日自臺灣臺中
    戒治所釋放，足見前所實施之觀察、勒戒或強制戒治尚不足
    以遮斷其施用毒品之癮，被告既非於強制戒治執行完畢後 5
    年內，均無任何施用毒品之犯行，揆諸前開條文及說明意旨
    ，被告所為本件施用毒品犯行，應無現行毒品危害防制條例
    第20條第 3項之適用，則其是否需再重新施予觀察勒戒或強
    制戒治之處遇程序，殊有可疑，原審法院未審酌上情而為准
    許聲請人聲請對被告為觀察勒戒之裁定，尚值商榷，被告執
    上揭情詞提起抗告指摘原裁定不當，並非全然無據，是認原
    審裁定應予撤銷，並發回原法院另為適當處理。
四、據上論斷，應依刑事訴訟法第413條，裁定如主文。
中    華    民    國    95    年    5    月     16    日
            刑事第十一庭  審判長法  官  黃  梅  月
                                法  官  林  宜  民
                                法  官  林  欽  章
上列正本證明與原本無異。
不得再抗告。
                                書記官  巫  彥  佳
中    華    民    國    95    年    5     月    16    日
                                                      Ｒ


司法院資訊處製作；財團法人民間司法改革基金會備份。
